最高法院刑事判決　　　　　　　　　　　　　　　九十三年度台上字第六一二六號
　　上　訴　人　甲○○
右上訴人因業務過失致人於死案件，不服台灣高等法院高雄分院中華民國九十一年一
月二十二日第二審更審判決（九十年度交上更(一)字第一五號，起訴案號：台灣澎湖地
方法院檢察署八十七年度偵字第七０八號），提起上訴，本院判決如左：
    主  文
上訴駁回。
    理  由
按刑事訴訟法第三百七十七條規定，上訴於第三審法院，非以判決違背法令為理由，
不得為之。是提起第三審上訴，應以原判決違背法令為理由，係屬法定要件。如果上
訴理由狀並未依據卷內訴訟資料，具體指摘原判決不適用何種法則或如何適用不當，
或所指摘原判決違法情事，顯與法律規定得為第三審上訴理由之違法情形，不相適合
時，均應認其上訴為違背法律上之程式，予以駁回。本件上訴意旨略稱：(一)、原審既
認定死者蔡慶霖駕騎之重機車係在上訴人甲○○所駕駛之救護車後面，則其自應注意
立即避讓，並不得在後跟蹤急駛，以免防礙上訴人救護車之救護工作，且當時之路權
歸屬於上訴人之車輛甚明。況上訴人之救護車又已開啟警笛、警示燈，亦據證人陳統
壹在警訊中陳稱明白，足認上訴人已盡注意之義務。(二)、死者蔡慶霖得以看見並理會
，卻猶不避讓上訴人之車輛，仍在後跟上闖入上訴人車輛行進之車道，此已超出上訴
人信賴之範圍，上訴人應無過失可言，此亦經台灣省高屏澎區車輛行車事故鑑定委員
會鑑定結果，亦認路權歸於上訴人，死者蔡慶林駕騎重機車聞救護車警號未立即避讓
為肇事原因。(三)、原審以上訴人未於路口三十公尺前顯示方向燈，而認上訴人有所過
失。惟上訴人因不熟悉路況，於經過交岔路口轉彎中心點時，始發現須右轉進入火災
現場，因而自不可能於路口三十公尺前即顯示方向燈。上訴人之車行狀況是否仍適用
道路交通安全規則第一百零二條第一項第三款之規定，自有可議。(四)、原審認定死者
蔡慶霖係駕騎重機車於上訴人之駕車右後方行駛，並非空竄出云云。惟原審既又認定
上訴人於倒車及右轉時，皆未見及死者之機車，則死者之機車是否確係自上訴人後方
撞及，即非無疑。本件原判決認定死者之機車係在上訴人之救護車後方行車，顯屬憑
空臆測並無所憑，其認定犯罪事實，自有不依證據之違失。(五)、上訴人係駕車為火災
救護，本無須注意同方向在後之行車。而證人陳統壹亦在車上，對上訴人有無盡到注
意之舉止，自以陳統壹最為清楚，自應傳訊證人陳統壹查明。乃原判決僅以上訴人所
稱後視鏡有死角，即認上訴人未盡注意義務，亦嫌速斷。(六)、上訴人之車輛既係在救
護工作中，並非停於路旁，台灣省車輛行車事故覆議委員會之覆議意見書雖認定上訴
人有所過失云云。然其係認上訴人行經無號誌岔口，停於路口臨時起動右轉未注意右
後直行機車，為其論斷依據，顯與實際情況不合，應不足為採。原審未審認究明，逕
採上開鑑定報告為其裁判論罪科刑之基礎，其採證亦與證據法則相違背，自難謂非違
法云云。
惟查本件原判決認定：上訴人甲○○係澎湖縣警察局消防隊馬公分隊（現改隸澎湖縣
消防局）隊員，兼負責駕駛救護車執行救護勤務，駕駛救護車為其附隨業務，為從事
駕駛業務之人。於民國八十七年十一月十六日上午十一時十五分許，駕駛車號Ｖ０｜
二四一七號救護車，沿澎湖縣第三號道路由南往北行駛，至該路與馬公市安宅里八九
之一二號南側道路之交岔路口，欲右轉進入往日發水泥攪拌場救災，本應注意於距交
岔路口三十公尺前顯示方向燈，駛至路口後再行右轉，且應注意轉彎車應讓直行車先
行，依當時天候晴朗、日間光線充足、視距良好、路面無障礙物，並無不能注意之情
形。上訴人竟因不熟悉救災現場，而未於距該交岔路口三十公尺前顯示右轉方向燈，
而於救護車駛過該交岔路口中心點約二公尺，發現需右轉進入馬公市安宅里八九之一
二號南側道路，乃先倒車後，始顯示方向燈右轉，復又疏未注意右後方有蔡慶霖騎乘
車號ＬＤＪ｜０六六號重型機車同向亦至該交岔路口，即貿然右轉。適蔡慶霖亦疏於
注意車前狀況及聞救護車警號立即避讓，致閃避不及而撞及救護車右前輪上方葉子板
，蔡慶霖因而人車倒地，受有頭部傷害合併嚴重腦挫傷、右側額顳及左側頂顳額枕粉
碎骨折、腦內及腦幹出血等傷害，經送醫急救，延於同日下午七時二十分許不治死亡
。案經上訴人主動向警察機關報案表明其為肇事者並接受裁判等情。因而撤銷第一審
之科刑判決，改判仍論處上訴人從事業務之人，因業務上之過失致人於死罪刑（有期
徒刑六月，如易科罰金以佰元折算壹日，緩刑二年），係依憑被害人蔡慶霖因本件
車禍受傷，不治死亡，業經台灣澎湖地方法院檢察署檢察官督同法醫師相驗屬實，製
有相驗筆錄、驗斷書及相驗屍體證明書等在卷可稽。另依憑卷附警製道路交通事故調
查報告表暨照片所示，及台灣省高屏澎區車輛行車事故鑑定委員會、台灣省車輛行車
事故覆議鑑定委員會之鑑定結果資料，證人陳統壹在警訊時之證述等相互勾稽綜合判
斷後，為其認定上訴人之犯行明確，應依法論科之裁判基礎。並敘明：(一)、上訴人駕
駛救護車沿澎湖縣第三號道路行駛，至該路與馬公市安宅里八九之一二號南側道路交
岔路口，欲右轉進入馬公市安宅里八九之一二號南側道路，因不熟悉救災現場，救護
車駛過該交岔路口中心點約二公尺，乃先倒車再右轉，然車身甫右轉約十五度，即遭
右後方同向行駛之被害人機車撞上等情，迭據上訴人供述在卷，核與證人陳統壹在警
訊證述情節相符，並有卷附道路交通事故調查報告表及照片所示可稽，堪信上訴人此
部分之供述為真正。(二)、上訴人領有汽車駕駛執照，當知汽車行駛至交岔路口，右轉
彎時，應距交岔路口三十公尺前顯示方向燈，駛至路口後再行右轉，且轉彎車應讓直
行車先行。上訴人雖駕駛救護車，然綜觀道路交通安全規則明定意旨，除有道路交通
安全規則第九十三條第二項、第九十八條第一項第三款、第一百十三條等特別規定外
，應仍有遵守其他相關規定之注意義務，亦不得逕依道路交通安全規則第一百零一條
第六款規定汽車聞有救護車之警號時，不論來自何方，均應立即避讓，並不得在後跟
蹤急駛，乃據此主張排除遵守其他相關規定之適用。上訴人未及於距該交岔路口三十
公尺前顯示右轉方向燈，而於交岔路口顯示方向燈後即行右轉，已有違上開規定。縱
死者蔡慶霖駕駛之機車亦未注意車前狀況，致未立即避讓而閃避不及撞及救護車，同
為本件車禍肇事之原因，然上訴人所為亦難辭卸過失之責。(三)、又上訴人駕駛救護車
當時正欲往火災現場，車上並無傷患，斯時尚無非侵害他人法益別無救護之途的緊急
狀況，自無緊急避難之必要。另上訴人疏未注意於交岔路口三十公尺前顯示右轉方向
燈，又未讓右後直行機車先行，已有未遵守交通法規及未盡相當注意義務之情形，即
無以信賴原則為由而免除過失之責任。上訴人此部分諉稱伊係緊急避難行為，且有信
賴原則之適用云云，均非有據。(四)、再上訴人係消防隊員兼負責駕駛救護車執行救護
勤務，駕駛救護車為其附隨義務，為從事駕駛業務之人，其於執行業務中開車過失肇
事，致被害人蔡慶霖受傷不治死亡結果間具有相當因果關係，犯行應堪以認定。本件
原審本於調查所得資料綜合判斷形成心證之理由，在判決內均已詳加指駁論列綦詳，
核與卷內證據資料並無不合。其採證運用及證據取捨之職權行使，亦與證據法則核無
違背，即不容任指為違法。再上訴人於原審在調查時雖曾請求傳訊證人陳統壹到庭（
見原審上更(一)字卷第二十八頁）。惟於審判期日審判長提示陳統壹於警訊中之證述，
訊問上訴人有何意見？上訴人已答稱：「沒有意見。」，嗣又訊之尚有證據請求調查
時，則亦答稱：「無」在卷（見同上卷第四十一頁）。可見原審未再傳訊陳統壹到庭
查詢，且於判決理由內疏未詳加論述說明，縱稍欠完備，惟核與判決結果尚無影響，
亦不得據為上訴第三審之理由。其餘上訴意旨，就原判決已說明事項，或屬原審採證
認事之職權行使，徒憑己見任加指摘，而為事實問題之爭辯，均非第三審上訴之適法
理由。上訴意旨所指摘各項均核與法律規定得為第三審上訴理由之違法情形，不相適
合。其上訴違背法律上之程式，應予駁回。
據上論結，應依刑事訴訟法第三百九十五條前段，判決如主文。
中　　　華　　　民　　　國　　九十三　　年　　 十一 　　月　　 十八 　　日
                              最高法院刑事第十庭
                                  審判長法官  呂　潮　澤
                                        法官  吳　昆　仁
                                        法官  孫　增　同
                                        法官  吳　昭　瑩
                                        法官  陳　東　誥
      右正本證明與原本無異
                                              書  記  官
中　　　華　　　民　　　國　　九十三　　年　　 十一 　　月　　 十九 　　日
                                                                        Ａ
